【裁判字號】    99,繼,961
【裁判日期】    991116
【裁判案由】    陳報遺產清冊
【裁判全文】
臺灣屏東地方法院民事裁定               99年度繼字第961號
聲  明  人  甲○○
上列聲明人陳報被繼承人乙○○○遺產清冊事件，本院裁定如下
：
    主  文
聲明駁回。
程序費用新台幣壹仟元由聲明人負擔。
    理  由
一、本件聲請意旨略以：聲明人為被繼承人乙○○○之女，被繼
    承人於民國97年10月30日死亡，惟被繼承人於69年1 月1 日
    改嫁後，聲明人未與被繼承人同居共財已有28年餘，聲請人
    於繼承開始時對於被繼承人生前有無負債及負債多少，均不
    得而知，致未能於法定期間為限定或拋棄繼承，嗣經臺灣臺
    北地方法院99年度司執字第55267 號強制執行聲明人之薪資
    債權，由聲明人繼續履行繼承債務顯失公平，爰依新增之民
    法繼承編施行法第1 條之3 第4 項規定聲明裁准限定繼承，
    以保權益等語，並提出戶籍謄本、臺灣臺北地方法院99年度
    司執字第55267 號執行命令影本、臺灣臺北地方法院99年度
    司執字第55267 號裁定影本、財政部臺灣省南區國稅局95年
    度綜合所得稅各類所得資料清單、財政部臺灣省南區國稅局
    96年度綜合所得稅各類所得資料清單、財政部臺灣省南區國
    稅局財產歸屬資料清單、全國贈與資料清單、遺產稅信託課
    稅資料參考清單等件為證。
二、按繼承人自繼承開始時，除本法另有規定外，承受被繼承人
    財產上之一切權利、義務。但權利、義務專屬於被繼承人本
    身者，不在此限。繼承人對於被繼承人之債務，以因繼承所
    得遺產為限，負清償責任。繼承人於知悉其得繼承之時起三
    個月內開具遺產清冊陳報法院。民法第1148條、第1156條固
    分別定有明文；惟依民法繼承編施行法第1 條之3 規定：「
    繼承在民法繼承編中華民國98年5 月22日修正施行前開始，
    繼承人未逾修正施行前為限定繼承之法定期間且未為概括繼
    承之表示或拋棄繼承者，自修正施行之日起，適用修正後民
    法第一千一百四十八條、第一千一百五十三條至第一千一百
    六十三條之規定。」，可知繼承在98年5 月22日前開始，繼
    承人如未逾修正施行前為限定繼承之法定期間即繼承人知悉
    其得繼承之時起三個月內（修正前民法第1155條），且未為
    概括繼承之表示或拋棄繼承，始有適用修正後民法第1148條
    、第1153條至1163條之規定，反之，繼承在98年5 月22日前
    開始，繼承人如已逾繼承人知悉其得繼承之時起三個月之法
    定期間，則無法適用修正後民法第1148條、第1153條至第11
    63條之規定，而應適用修正前第1148條、第1153條至第1163
    條之規定，亦是繼承在98年5 月22日前開始，繼承人如已逾
    「繼承人知悉其得繼承之時起三個月」之法定期間，繼承人
    應適用修正前民法第1148條：「繼承人自繼承開始時，除本
    法另有規定外，承受被繼承人財產上之一切權利、義務。但
    權利、義務專屬於被繼承人本身者，不在此限。繼承人對於
    繼承開始後，始發生代負履行責任之保證契約債務，以因繼
    承所得之遺產為限，負清償責任。」之規定，即原則上概括
    承受被繼承人財產上之一切權利、義務。
三、經查，本件被繼承人乙○○○已於97年10月30日死亡，聲明
    人為被繼承人之女，並於被繼承人死亡當日上午即已知悉此
    事，業據其提出戶籍謄本為憑，並自承在卷（參見本院99年
    11月10日訊問筆錄），則聲明人為被繼承人乙○○○之第一
    順位繼承人應堪以認定。次查，本件被繼承人乙○○○之第
    一順位繼承人即其子女均未為拋棄繼承或聲明限定繼承，亦
    查無其有何喪失繼承權情事，此有本院99年9 月21日少年及
    家事庭查詢表在卷可參，則本件繼承已於98年5 月22日修正
    施行前開始，繼承人即聲明人遲至99年9 月9 日始具狀向本
    院陳報遺產清冊，顯已逾修正施行前為限定繼承之法定期間
    即知悉其得繼承之時起三個月之法定期間，則依前開說明，
    聲明人應無適用修正後民法第1148條、第1153條至1163條規
    定之情形可言。是本件聲明人既為法定繼承人，承受被繼承
    人財產上之一切權利、義務，是其向本院聲明陳報遺產清冊
    ，於法即屬無據，應予駁回。
四、另按民法繼承編於98年6 月12日修正施行後，依新增訂之民
    法繼承編施行法第1 條之3 第4 項：「繼承在民法繼承編中
    華民國98年5 月22日修正施行前開始，繼承人因不可歸責於
    己之事由或未同居共財者，於繼承開始時無法知悉繼承債務
    之存在，致未能於修正施行前之法定期間為限定或拋棄繼承
    ，且由其繼續履行繼承債務顯失公平者，於修正施行後，以
    所得遺產為限，負清償責任。」之規定，本件聲明人具狀所
    述似與上開所指情形相符，然此僅係賦予符合上開規定者得
    於實體訴訟案件中據以負有限責任之抗辯事由，附加敘明。
五、依非訟事件法第21條第1 項前段、第24條第1 項，裁定如主
    文。
中    華    民    國    99    年    11    月    16    日
                      家事庭法  官  林美靜
以上正本係照原本作成。
如不服本裁定應於送達後10日內向本院提出抗告狀，並繳納抗告
費新臺幣1,000元。
中    華    民    國    99    年    11    月    16    日
                            書記官  孫秀桃

司法院資訊處製作；財團法人民間司法改革基金會備份。
